【裁判字號】    92,上訴,332
【裁判日期】    920429
【裁判案由】    重利
【裁判全文】
臺灣高等法院臺南分院刑事判決            九十二年度上訴字第三三二號      ｇ
      上  訴  人
      即  被  告  甲  ○  ○
右上訴人因重利案件，不服臺灣嘉義地方法院九十一年度訴字第五九九號中華民國九
十一年十二月三十一日第一審判決（起訴案號：臺灣嘉義地方法院檢察署九十一年度
偵字第六七六七號），提起上訴，本院判決如左：
      主      文
上訴駁回。
      事      實
一、甲○○基於乘他人急迫貸以金錢，收取顯不相當重利，並以此為常業之犯意，自
    民國（下同）九十一年四月間起，在中國時報分類廣告欄上，刊登日日會借款之
    分類廣告，並以其所有0000000000號行動電話為聯絡電話，經營俗稱
    之「地下錢莊」放高利貸業務，以引誘急迫者告貸。貸借方式，即借款人借款新
    台幣（下同）三萬元，甲○○預先收取六千元之重利（月息二十分，換算年利率
    為百分之二百四十），實際給付借款二萬四千元，三十日為一期。九十一年四月
    二十三日，乙○○見報上廣告，甲○○乘其急需用錢而急迫之機會，貸予三萬元
    ，雙方約在嘉義市玉山一村一五號乙○○住居所交款，甲○○先扣除第一期利息
    六千元後，實際交付乙○○二萬四千元，乙○○同時必須先行開立借款金額一倍
    金額之本票及交付嚴茂春之身份證質押擔保，甲○○因而取得與原本顯不相當之
    重利；乙○○又於九十一年五月九日，在前址再度向甲○○借得二萬四千元，同
    時開立借款金額一倍金額之本票質押擔保，甲○○因而取得與原本顯不相當之重
    利，並以為常業。嗣於九十一年十月一日下午四時許，在嘉義市○○路與共和路
    口，乙○○擬返還甲○○利息時，為警查獲，並扣得甲○○所有預備供犯常業重
    利罪之商業本票簿一本（內有空白本票二十一張）。
二、案經嘉義市警察局第二分局報請臺灣嘉義地方法院檢察署檢察官偵查起訴。
      理      由
一、右揭事實，業據上訴人即被告甲○○於警訊、原審偵審及本院審理中，均坦承不
    諱，核與被害人乙○○於警訊及偵查中指訴情節相符，並有繳息日期卡二份、商
    業本票簿一本（內有空白本票二十一張）、嚴茂春之身分證正、反面影本一份、
    三萬元本票之影本一份扣案可資佐證。且查被告先後貸款予乙○○，所收取之利
    息換算年利率約為百分之二百四十，已遠超過民法所規定年利率不得超過百分之
    二十之最高限制，參以被害人乙○○於偵查中陳稱：我是重度殘障，因失業急切
    需要金錢等語（見偵查卷第十九頁反面），是則被害人顯係出於急迫，始向被告
    借此高利貸款，堪認被告顯係乘乙○○急迫之機會而取得與原本顯不相當之重利
    無訛。再者，被害人黎瑞英已稱曾繳納二十一期以上之利息，每期二千元（見警
    卷第七頁正面），其繳納之利息總額已高於借貸本金，有繳息日期卡在卷足憑，
    被告雖辯稱被害人人尚未全數償還借貸本金，惟被害人又有何詐騙被告之借款？
    其次，借款後而惡意不履行還款債務者，於一般之消費借貸關係中本即經常發生
    ，今被告既營放款業務，又何以未曾慮及此項投資風險，然其既決意登報放款以
    吸引更多不特定借款人，顯見此項營業確有暴利可圖，且足以凌駕其對風險之評
    估！況被告於警訊時亦自承：我自八十六年六月間即開始登報經營被告經營地下
    錢莊，並於中國時報報紙刊登廣告，足見其規模頗大，且被告於原審審理時亦供
    稱：「（問：為何要經營地下錢莊？）我原本做鐵工，自九十一年四月就沒工作
    ，看報紙想說登廣告經營錢莊」、「（問：你尚做何業？）我有在夜市擺攤，賣
    衣服及雜物，生意很不好」、「（問：你在中國時報刊登多久廣告？）約一星期
    至十天」、「（問：你以何營生？）有人找我做鐵工，我就做一、二天，其他就
    在休息，一星期擺夜市二、三天，生意也都不好」（見原審卷第十五頁）。足徵
    被告係以犯重利罪之行為為生活之事業至堪認定。是縱被告現另有職業，亦無礙
    常業犯之成立。
二、按刑法上所謂常業犯，凡意圖營利，藉該犯罪以為日常謀生之職業者，即足為之
    ，至於是否恃此犯罪為唯一謀生職業或其所實施之行為係一次抑多次，均無礙常
    業犯罪之成立。今被告被告尤明輝既自九十一年四月起開始投資經營高利放款業
    務，並登報周知，雖僅查獲其貸放借款人為被害人乙○○一人，然已顯見其有常
    業之故意及犯行。是核被告前開所為，係犯刑法第三百四十五條之常業重利罪。
三、原審因認被告之事證明確，因予適用刑法第三百四十五條、第三十八條第一項第
    二款，罰金罰鍰提高標準條例第一條前段等規定，並審酌被告之品行、犯罪之動
    機、目的、手段、剝奪經濟弱者，坐享重利，所生危害匪淺，及犯罪後態度等一
    切情狀，量處被告有期徒刑八月。並認扣案之商業本票簿一本（內有空白本票二
    十一張），係被告所有，經其自承在卷，且係預備供犯常業重利罪之物，併依法
    宣告沒收。本院經核原判決認事用法及量刑，俱無不合。被告上訴意旨指摘原判
    決量刑過重，為無理由，應予駁回。
據上論斷，應依刑事訴訟法第三百六十八條，判決如主文。
本案經檢察官劉得鉦到庭執行職務。
中    華    民    國      九十二      年      四      月      廿九      日
                                  臺灣高等法院臺南分院刑事第五庭
          審判長法官  鄭    文    肅
                                            法官  黃    三    哲
                                            法官  王    浦    傑
右正本證明與原本無異。
如不服本判決，應於判決送達後十日內向本院提出上訴狀，其未敘述理由者並應於提
出上訴狀後十日內向本院補提理由書（應附繕本)。
                                      法院書記官  王    全    龍
中    華    民    國      九十二      年      五      月      二        日
附錄法條：
刑法第三百四十五條：
以犯前條之罪為常業者，處五年以下有期徒刑，得併科三千元以下罰金。


司法院資訊處製作；財團法人民間司法改革基金會備份。
